【裁判字號】    89,訴,2156
【裁判日期】    900214
【裁判案由】    偽造有價證券等
【裁判全文】
臺灣板橋地方法院刑事判決                        八十九年度訴字第二一五六號
    公  訴  人  臺灣板橋地方法院檢察署檢察官
    被      告  甲○○
右列被告因恐嚇取財等案件，經檢察官提起公訴（八十九年度偵字第一七二七八號）
，本院判決如左：
    主  文
甲○○無罪。
    理  由
一、公訴意旨大略為：被告甲○○與另一不詳姓名之男子，基於恐嚇取財之犯意聯絡
    ，於八十九年九月九日二十二時許，在台北縣蘆洲市○○路二四八號三樓，以懷
    疑撲滿內之款項新台幣（以下同）三、四萬元，係告訴人乙○○所竊取為由，恐
    嚇乙○○須立即籌湊交付五萬元，否則不得離開云云，阻止乙○○離去該處，致
    乙○○心生畏懼，聯絡其妹丙○○籌湊後，約定於翌日即十日凌晨一時許，在台
    北市○○路二十七號前取款，被告甲○○乃偕同告訴人乙○○前往該處，收取丙○○交付之五萬元支票。因認被告涉有刑法第三百零二條剝奪行動自由、第三百
    四十六條第一項恐嚇取財罪嫌等語。
二、按犯罪事實應依證據認定之，無證據不得推定其犯罪事實，又不能證明被告犯罪
    者，應諭知無罪之判決，刑事訴訟法第一百五十四條、第三百零一條第一項分別
    定有明文。所謂認定犯罪事實之證據，係指足以證明被告確有犯罪行為之積極證
    據而言（最高法院六九台上四九一三號判例參照）。亦即認定不利於被告之事實
    ，須依積極證據，苟積極證據不足為不利於被告事實之認定時，即應為有利於被
    告之認定，更不必有何有利之證據。至所謂「積極證據足以為不利被告事實之認
    定」，係指據為訴訟上證明之全盤證據資料，在客觀上已達於通常一般之人均不
    致於有所懷疑，而得確信被告確曾犯罪之程度，若未達到此一程度，而有合理懷
    疑之存在時，即無從為有罪之確信。又告訴人之指訴係以使被告受刑事訴追為目
    的，是其陳述是否與事實相符，仍應調查其他證據以資審認（最高法院三十年上
    字第八一六號、五十二年台上字第一三○○號判例參照），茍告訴人所為攻擊之
    詞，尚有瑕疵，則在此瑕疵未予究明以前，即不能遽採為斷罪之基礎（最高法院
    六十九年台上字第一五三一號判決參照）。
三、被告甲○○堅決否認有恐嚇取財或剝奪行動自由犯行，辯稱：我和乙○○是認識
    四、五年的朋友，他現在開的車也是三年前我作保購買的的，他於八十九年九月
    九日晚上十時主動到我家，當時僅我和他在我住處，沒有其他友人或第三者在場
    ，我因家中臥室有隻撲滿（內約裝有三、四萬元）在他前些日子來過我住處時失
    竊，才起疑當面質問他有無偷拿撲滿，但他不承認，我想起八十八年間在公司共
    識時，他賭撲克牌（大老二）輸我五萬九千元，另借現金八千元，總共六萬七千
    元仍未還，我才要求他立即還我五萬元作為了斷，我沒有恐嚇他如不交付五萬元
    就休想離開或要讓他好看等語，後來他自己電話聯絡他妹妹丙○○後，再由我與
    丙○○談，丙○○約我到台北市○○路二十七號前會面，我便與乙○○各駕自己
    的車於十日凌晨一時到達，丙○○當場寫一張收據給我簽收，並交給我一張面額
    五萬元支票，但該支票後來交給警察沒有兌現，我沒有恐嚇取財或妨害自由等語
    。經查：
  （一）被告辯稱八十八年間告訴人與其賭撲克牌（大老二）輸五萬九千元，另借現
        金八千元等情，為告訴人乙○○所承認，應屬有據，雖告訴人另陳稱已全數
        還清云云，然為被告所否認，且告訴人復未能提出任何足以證明前開賭債及
        借款業已清償之證明文件或其他證據資料以供調查，僅空言辯稱業已清償，
        自不足採。又公訴人另以「衡諸常情，倘告訴人確積欠賭債及借款，避之猶
        恐不及，豈有自行前往被告住處之理？」，然告訴人確係主動前往被告上述
        住處，業經告訴人於審理中陳述明確，公訴人前開推論，顯與事實不符。從
        而被告前述所辯告訴人確有積欠賭債及借款一節，堪予採信。
  （二）刑法上關於財產上犯罪，所定意圖為自己或第三人不法之所有之意思條件，
        即所稱之「不法所有意圖」，固指欠缺適法權源，仍圖將財物移入自己實力
        支配管領下，得為使用、收益或處分之情形而言。然該項「不法所有」云者
        ，除係違反法律上之強制或禁止規定者外；其移入自己實力支配管領之意圖
        ，違背公共秩序或善良風俗，以及逾越通常一般之人得以容忍之程度者，亦
        包括在內。賭博行為違背公序良俗，應無疑義，賭博行為所得之「賭債」，
        在民事法上，屬於自然債務，債務人拒絕給付時，債權人若以之作為訴訟上
        請求給付之標的，即不得允許，其在刑事法上當亦屬不法原因而取得之所謂
        「債權」，而此項「權利」既未具備適法之權源，即不受法律之保護，如行
        為人實現該項「賭債」，是否構成刑法第三百四十六條第一項之恐嚇取財罪
        ，端視行為人是否以恐嚇方法施之於對方（即因不法原因而給付「義務」之
        他方），使其心生畏怖而定。本件公訴人認被告與另一不詳姓名男子於上述
        時地出言恐嚇告訴人乙○○，無非係以告訴人於警局訊問時陳稱：「他們就
        是誣賴我偷拿甲○○那隻內有五萬元的撲滿，要我承認及交出五萬元，否則
        休想離開並且要讓我好看」（偵查卷第六頁及反面）；及於偵查中檢察官訊
        問時陳稱：「甲○○跟另一名不詳姓名男子一起叫我交五萬元，否則不讓我
        離開．．」（偵查卷三十一頁反面）等語為其主要論據。惟被告於偵查審理
        中均否認有出言恐嚇，亦否認當時有另一男子在場，辯稱：當時只是要求乙○○留下來把事情說清楚如何解決而已。雖雙方各執一詞，然本院觀諸告訴
        人於偵審中自承其係主動開車前往前述被告住處，在該住處停留約三小時，
        其間並未曾遭受拘束身體、控制行動自由或毆打傷害，且仍得打電話對外通
        訊聯絡，離開時亦與被告各駕駛一輛車分別離開前往臺北北長春路會合等情
        ，衡諸常情，茍告訴人有遭受被告及其朋友出言恐嚇，何以未趁離去之際報
        警？又告訴人與其妹丙○○於九月十日凌晨一時許交付五萬元支票後，何以
        延至翌日（九月十一日）下午才報警？凡此種種，皆與遭出言恫嚇或剝奪行
        動自由使人心生畏怖而交付財物之情形有別，又告訴人所指訴遭恐嚇取財及
        剝奪行動自由之情節，既有如上所述之瑕疵情事，且告訴人與被告間既存有
        賭債及借款糾紛，利害對立，且以使被告受刑事訴追為目的，則其所為指訴
        ，難免故予誇大渲染，自不能僅憑告訴人片面指訴遽為不利被告之認定。
  （三）綜上所述，被告所辯，應堪憑信。揆諸上開說明，本件既未能發現相當證據
        足供佐證，足以證明在被告在爭執過程中有何以出言恫嚇或剝奪行動自由手
        段逼令交付提供支票清償之情形，自不能以僅憑告訴人之片面指述，以及被
        告收取告訴人之妹丙○○支票之事實，遽對被告論以恐嚇取財或剝奪行動自
        由罪責。此外，本院復查無其他積極證據足以證明被告有何公訴人所指之恐
        嚇取財及剝奪行動自由犯行，自不能證明被告犯罪，應為被告無罪之諭知。
四、依刑事訴訟法第三百零一條第一項前段，判決如主文。
本案經檢察官蔡顯鑫到庭執行職務。
中      華      民      國    九十      年      二      月     十四     日
                              臺灣板橋地方法院刑事第二庭
                                      法  官  梁宏哲
右正本證明與原本無異
如不服本判決應於送達後十日內向本院提出上訴狀
                                      書記官  周百川
中      華      民國    九十      年      二      月     十四     日


司法院資訊處製作；財團法人民間司法改革基金會備份。
